ACORDAO-COMPLETO-2539224

ACÓRDÃO 3662/2023 ATA 16/2023 - SEGUNDA CÂMARA

VISTOS, relatados e discutidos estes autos de Tomada de Contas Especial instaurada pelo então Ministério da Cultura, em desfavor da Amazon Books & Arts Eireli, na condição de pessoa jurídica beneficiária de incentivos à cultura da Lei Rouanet, e de sua sócia à época dos fatos, Sra. Tânia Regina Guertas, em caráter solidário, em razão da não consecução dos objetivos pactuados no âmbito do projeto "Arte e Metafísica - 90 anos de Tomie Ohtake" (Pronac 03-1562) , celebrado com base no art. 3º, inciso II, alínea "b", da Lei 8.313/1991,
ACORDAM os ministros do Tribunal de Contas da União, reunidos em sessão da Segunda Câmara, ante as razões expostas pelo relator, em:
9.1. considerar revel a Amazon Books & Arts Eireli, com fundamento no § 3º, art. 12, Lei 8.443/1992;
9.2. rejeitar parcialmente as alegações de defesa apresentadas pela Sra. Assumpta Patte Guertas para, no mérito, excluí-la do rol de responsáveis desta Tomada de Contas Especial
9.3. arquivar os presentes autos em relação à Sra. Tânia Regina Guertas, assim como em relação à Amazon Books & Arts Eireli, tendo em vista a prescrição quinquenal das pretensões punitiva e ressarcitória; nos termos do art. 2º da Resolução/TCU 344/2022;
9.4. enviar cópia do presente Acórdão à Secretaria Especial de Cultura e aos responsáveis para ciência, informando que a deliberação, acompanhada do Relatório e Voto que a fundamentam, estará disponível para consulta no endereço www.tcu.gov.br/acordaos, além de esclarecer que, caso requerido, o TCU poderá fornecer as correspondentes cópias, em mídia impressa, aos interessados e aos responsáveis arrolados nestes autos;
9.5. encaminhar cópia da deliberação ao Procurador-Chefe da Procuradoria da República no Estado de São Paulo, nos termos do § 3º do art. 16 da Lei 8.443/1992 c/c o § 7º do art. 209 do Regimento Interno do TCU, para adoção das medidas que entender cabíveis, informando-lhe que o inteiro teor da deliberação pode ser consultado no endereço www.tcu.gov.br/acordaos.

Tomada de Contas Especial instaurada pelo então Ministério da Cultura, em desfavor da Amazon Books & Arts Eireli, na condição de pessoa jurídica beneficiária de incentivos à cultura da Lei Rouanet, e de sua sócia à época dos fatos, Sra. Tânia Regina Guertas, em caráter solidário, em razão da não consecução dos objetivos pactuados no âmbito do projeto Arte e Metafísica  90 anos de Tomie Ohtake (Pronac 03-1562), celebrado com base no art. 3º, inciso II, alínea b, da Lei 8.313/1991.

Segunda Câmara

Entidades e Órgãos do Governo do Estado de São Paulo.

3. Interessados/Responsáveis:
3.1. Interessado: Ministério da Cultura (extinta).
3.2. Responsáveis: Amazon Books & Arts Eireli (CNPJ 04.361.294/0001-38); Assumpta Patte Guertas (CPF XXX.097.798-XX); Tania Regina Guertas (CPF XXX.520.708-XX).

13.1. Ministros presentes: Vital do Rêgo (Presidente), Augusto Nardes, Aroldo Cedraz (Relator) e Antonio Anastasia.
13.2. Ministro-Substituto presente: Marcos Bemquerer Costa.

AROLDO CEDRAZ

p>O envio de carta registrada com aviso de recebimento está expressamente enumerado entre os meios de comunicação de que dispõe o Tribunal de Contas da União para proceder às suas intimações.
O inciso II do art. 179 do Regimento Interno do TCU é claro ao exigir apenas a comprovação da entrega no endereço do destinatário, bastando o aviso de recebimento simples.
2.89. No caso vertente, haja vista as tentativas frustradas de notificação da Amazon Books & Arts Eireli, consoante os esforços envidados e ainda esgotadas as possibilidades de obtenção de outros domicílios nos sistemas administrativos à disposição desta Corte (peças 32-33 e 39-40) , nos termos do Ofício 766/2019-TCU/Secex-TCE (peça 34) , sua citação foi promovida por meio do endereço de seu representante legal, localizado na Rua Domingos Lopes da Silva, 461, apartamento 22, Vila Suzana, CEP: 05.641-030, São Paulo/SP, cuja entrega se deu em 21/3/2019, de forma válida, com assinatura e número de documento do Sr. Rafael Pedro como recebedor (peça 37) .
2.90. Cabe consignar, ainda, que as tentativas de notificar a referida empresa evidenciam a sua fuga em ser citada. A despeito de posteriormente aportar aos autos o aviso de recebimento de devolução do expediente acima com o motivo de "Mudou-se", a Sra. Tânia Regina Guertas é esposa do Sr. Antônio Carlos Belini Amorim, e a citação dela também foi encaminhada ao mesmo endereço e recebida com sucesso sem qualquer dificuldade pelo mesmo recebedor, Sr. Rafael Pedro, e assinatura idêntica (peças 36 e 38) , fato que inclusive motivou o seu comparecimento aos autos com a apresentação de sua defesa.
2.91. Outro ponto é que o Ofício 765/2019-TCU/Secex-TCE (peça 33) foi endereçado à Avenida das Magnólias, 1017, Cidade Jardim, São Paulo/SP, cujo destino utilizado, no âmbito do TC Processo 025.202/2017-0, contou com o recebimento pelo próprio Sr. Antônio Carlos Belini Amorim, que assim subscreveu o respectivo aviso de recebimento à época (peça 42-43 daqueles autos) . No entanto, foi devolvido pelos Correios com o motivo "Recusado" pelo destinatário.
De mais a mais, não é demais ressaltar que a tentativa de notificar pessoa jurídica em endereço da pessoa física que a representa é medida alternativa que objetiva trazer o responsável aos autos, o qual, mantendo-se silente, não produz efetividade para um julgamento à revelia.
Entretanto, há de se esclarecer que o caso em comento é excepcional, eis que a Amazon Books & Arts constitui-se, atualmente, em uma empresa individual de responsabilidade limitada (Eireli) , tendo como sócio único o Sr. Antônio Carlos Belini Amorim, e, consoante a recente jurisprudência desta Corte, a pessoa física e a pessoa jurídica, in casu, confundem-se, podendo-se considerar suficiente a citação destinada à pessoa física.
Nesse sentido, é o posicionamento desta Corte de Contas, cujo entendimento se extrai dos seguintes enunciados:
Acórdão 8698/2019-TCU-Segunda Câmara | Relator: Ministro Aroldo Cedraz
No caso de firma individual ou de empresário individual, considera-se válida a citação endereçada à pessoa física responsável, já que o empresário atua em nome próprio, respondendo os bens particulares integral e solidariamente pelas dívidas decorrentes da atividade empresarial.
Acórdão 4476/2019-TCU-Segunda Câmara | Relator: Ministro-Substituto Marcos Bemquerer Costa
No caso de firma individual ou de empresário individual, os bens particulares respondem integral e solidariamente por débito imputado pelo TCU, já que o empresário atua em nome próprio, não havendo distinção entre o patrimônio da empresa e o da pessoa física do sócio único.
Acórdão 3201/2018-TCU-Segunda Câmara | Relator: Ministro Aroldo Cedraz
Não há necessidade de se promover a desconsideração da personalidade jurídica para a condenação de responsável empresário individual, uma vez que a empresa individual não tem personalidade diversa e separada do titular, constituindo-se como única pessoa com único patrimônio.
Acórdão 1563/2012-TCU-Plenário | Relator: Ministro-Substituto Marcos Bemquerer Costa
Os empresários individuais respondem com seus bens particulares pelas dívidas decorrentes da atividade empresarial, integral e solidariamente, pois a empresa individual não tem personalidade diversa e separada de seu titular, constituindo uma única pessoa e um único patrimônio
2.92. Por último, não é demais ressaltar que, segundo a jurisprudência desta Corte de Contas, cabe ao responsável manter seu domicílio atualizado perante os órgãos públicos, sendo descabida a arguição de nulidade de comunicação processual nesse sentido, conforme entendimento insculpido nos Acórdão 9805/2019-TCU-Primeira Câmara, da relatoria do Ministro Marcos Bemquerer; 3105/2018-TCU-Primeira Câmara, da relatoria do Ministro Bruno Dantas;  2016/2017-TCU-Segunda Câmara, da relatoria do Ministro Vital do Rêgo; 3254/2015-TCU-Primeira Câmara, da relatoria do Ministro Benjamin Zymler, entre outros
2.93. Verifica-se, pois, que a empresa responsável foi notificada, mediante ofício, de forma bastante zelosa, razão pela qual se comprova devidamente a entrega do respectivo expediente em consonância com a lei e a jurisprudência aplicáveis.
2.94. Superada a análise acerca da validade da notificação, transcorrido o prazo regimental fixado e mantendo-se inerte a aludida responsável, impõe-se que seja considerada revel, dando-se prosseguimento ao processo, com fulcro no art. 12, § 3º, da Lei 8.443, de 16 de julho de 1992.
2.95. Nos processos do TCU, a revelia não leva à presunção de que seriam verdadeiras todas as imputações levantadas contra os responsáveis, diferentemente do que ocorre no processo civil, em que a revelia do réu opera a presunção da verdade dos fatos narrados pelo autor. Dessa forma, a avaliação da responsabilidade do agente não pode prescindir da prova existente no processo ou para ele carreada.
2.96. Ao não apresentar sua defesa, a responsável deixou de produzir prova da regular aplicação dos recursos sob suas responsabilidades, em afronta às normas que impõem a quem de direito a obrigação legal de, sempre que demandados pelos órgãos de controle, apresentar os documentos que demonstrem a correta utilização das verbas públicas, a exemplo do contido no art. 93 do Decreto-Lei 200/67: "Quem quer que utilize dinheiros públicos terá de justificar seu bom e regular emprego na conformidade das leis, regulamentos e normas emanadas das autoridades administrativas competentes.".
2.97. Com efeito, conforme análises empreendidas na fase interna e pela unidade técnica deste Tribunal no bojo da instrução preliminar (peça 29) , constatou-se a não comprovação da boa e regular aplicação dos recursos públicos captados e destinados ao projeto "Arte e Metafísica - 90 anos de Tomie Ohtake" (Pronac 03-1562) , em decorrência de irregularidades graves, conforme detalhado na preliminar para fins de citação, com os seguintes contornos:
 apresentação de outros dos projetos culturais sobre a mesma temática do Pronac 03- 1562, denominados "Gravuras Artísticas de Tomie Ohtake" (Pronac 03-4156) e "Arte e Metafísica - Exposição comemorativa aos 90 anos de Tomie Ohtake" (Pronac 03-1063) , sendo que todos os três se referem ao mesmo evento, uma exposição de arte na ocasião do aniversário de 90 anos da artista Tomie Ohtake, intitulado "Tomie Ohtake - Na Trama Espiritual da Arte Brasileira", realizado no Instituto Tomie Ohtake, em São Paulo;
 indícios de sobreposição de itens do Pronac 03-4156 com o Pronac 03-1562, quais sejam: pesquisa, revisão de texto, assessor de imprensa, fotógrafo, cartazes, banners, convites, assessoria jurídica, contador e secretária, haja vista que o evento foi o mesmo; além de que as gravuras apresentadas no projeto 03-4156 constam no catálogo produzido pelo Pronac 03-1562, embora o Pronac 03-4156 previsse a criação das gravuras;
 indícios de sobreposição de itens do Pronac 03-1063 com o Pronac 03-1562 materializada na produção de catálogo da exposição "Tomie Ohtake - Na Trama Espiritual da Arte Brasileira";
 apresentação, a título de prestação de contas do Pronac 03-1562, de livro com indícios ser o próprio catálogo da exposição;
 não comprovação de que o plano de distribuição (3.000 tiragens) foi efetivamente executado;
 não encaminhamento de clipping de imprensa; e
 não comprovação do cumprimento do plano de divulgação (cartazes, banners, convites.
2.98. Ademais, como já largamente explorado acima, as irregularidades tratadas nesta TCE se relacionam com os indícios de fraudes e de mau uso de recursos públicos, na execução de projetos culturais propostos pelas empresas Amazon Books & Arts, Solução Cultural Consultoria em Projetos Culturais, entre outras, bem como a suspeita de que teria acontecido montagem de fotografias a fim de comprovar o objeto de projetos culturais incentivados, cujos recursos públicos destinados no âmbito dos Pronacs alcançaram uma cifra de aproximados R$ 55 milhões, conforme registrado na Nota Técnica 01/2013 - SEFIC/PASSIVO, de 19/12/2013 (peça 7) .
2.99. Mesmo as alegações de defesa não sendo apresentadas, considerando o princípio da verdade real que rege esta Corte, procura-se buscar, em manifestações dos responsáveis na fase interna desta tomada de contas especial, argumentos que possam ser aproveitados em favor deles. No entanto, a despeito de notificada durante a fase apuratória, acerca do prejuízo aos cofres públicos configurado, para apresentação de justificativas com vistas ao afastamento das irregularidades detectadas pelo tomador, da mesma forma, não houve manifestação nesse sentido, assim como as alegações de defesa apresentadas pelas demais responsáveis não se prestam a este fim.
2.100. Em se tratando de processo em que a parte interessada não se manifestou acerca das irregularidades imputadas, não há elementos para que se possa efetivamente aferir e reconhecer a ocorrência de boa-fé na conduta do responsável, podendo este Tribunal, desde logo, proferir o julgamento de mérito pela irregularidade das contas, conforme nos termos dos §§ 2º e 6º do art. 202 do Regimento Interno do TCU.
2.101. Nesse sentido, são os Acórdão 2064/2011-TCU-Primeira Câmara, da relatoria do Ministro Ubiratan Aguiar; 6.182/2011-TCU-1ª Câmara, da relatoria do Ministro Weber de Oliveira; 4.072/2010-TCU-1ª Câmara, da relatoria do Ministro Valmir Campelo; 1.189/2009-TCU-1ª Câmara, da relatoria do Ministro Marcos Bemquerer; e 731/2008-TCU-Plenário, da relatoria do Ministro Aroldo Cedraz; dentre outros.	
2.102. Por derradeiro, a análise da ocorrência da prescrição da pretensão punitiva suscitada pela defesa das Sras. Assumpta Patte Guertas e Tânia Regina Guertas deve ser aproveitada em favor da empresa proponente para, no mérito, configurado o esgotamento do prazo prescricional, reconhecer no presente processo, com fundamento no art. 205 do Código Civil vigente, a prescrição da ação punitiva por parte deste Tribunal, conforme abordado nos subitens 24.72-24-74 desta instrução.
CONCLUSÃO
As questões tratadas na seção "Exame Técnico" permitiram concluir que as alegações de defesa apresentadas pelos responsáveis devem ser parcialmente ser rejeitadas para, no mérito, afastar a responsabilização da Sra. Assumpta Patte Guertas, enquanto sócia-cotista da proponente beneficiária, assim como reconhecer a prescrição da pretensão punitiva por parte deste Tribunal, com fundamento no art. 205 do Código Civil vigente e consoante o incidente de uniformização de jurisprudência deliberado no Acórdão 1441/2016-TCU-Plenário, da relatoria do Ministro Benjamin Zymler.
Por outro lado, em face da análise promovida, opera-se a revelia em desfavor da Amazon Books & Arts Eireli e conclui-se que os atos praticados por ela e pela Sra. Tânia Regina Guertas configuraram dano aos cofres públicos federais, devido a não comprovação da boa e regular aplicação dos recursos públicos captados e destinados ao projeto "Arte e Metafísica - 90 anos de Tomie Ohtake" (Pronac 03-1562) .
A boa-fé dos responsáveis deve ser objetivamente analisada e provada no caso concreto, considerando-se a prática efetiva e as consequências de determinado ato à luz de um modelo de conduta comum do homem médio.
Não obstante o silêncio da Amazon Books & Arts Eireli, ouvidas as demais responsáveis, foram apresentadas alegações de defesa improcedentes e incapazes de elidir as irregularidades cometidas, não sendo possível ser reconhecida a boa-fé das referidas responsáveis. Relativamente a esse aspecto, o Plenário desta Casa sedimentou entendimento de que se tratando de processos atinentes ao exercício do controle financeiro da Administração Pública, tais como o que ora se examina, a boa-fé não pode ser presumida, devendo ser demonstrada e comprovada a partir dos elementos que integram os autos.
Ademais, ao examinar a responsabilidade da pessoa jurídica de direito privado, deve-se avaliar, em regra, a boa-fé da conduta de seus administradores, uma vez que os atos destes obrigam a pessoa jurídica, desde que exercidos nos limites dos poderes definidos no ato constitutivo da entidade.
No caso ora em exame, em se tratando de processos atinentes à observância da accountability pública, como condição imposta a uma entidade de demonstrar que administrou ou controlou os recursos a ela confiados em conformidade com os termos segundo os quais lhe foram entregues, a boa-fé não pode ser presumida, devendo ser demonstrada e comprovada a partir dos elementos que integram os autos, não sendo possível reconhecê-la, portanto.
Tal interpretação decorre da compreensão de que, relativamente à fiscalização dos gastos públicos, privilegia-se como princípio básico a inversão do ônus da prova, pois cabe ao gestor comprovar a boa aplicação dos dinheiros e valores públicos sob sua responsabilidade.
Destarte, desde logo, devem as contas da Amazon Books & Arts Eireli Eireli e da Sra. Tânia Regina Guertas ser julgadas irregulares, procedendo-se à condenação em débito em caráter solidário, sem a aplicação da multa prevista no art. 57 da Lei 8.443/1992, ante o esgotamento do prazo prescricional.
PROPOSTA DE ENCAMINHAMENTO
Diante do exposto, submetem-se os autos à consideração superior, propondo ao Tribunal:
2.103. considerar revel a Amazon Books & Arts Eireli (CNPJ: 04.361.294/0001-38) , com fundamento no § 3º, art. 12, Lei 8.443, de 16 de julho de 1992;
2.104. rejeitar parcialmente as alegações de defesa apresentadas pela Sra. Assumpta Patte Guertas (CPF: XXX.097.798-XX) para, no mérito, excluí-la do rol de responsáveis desta tomada de contas especial;
2.105. rejeitar parcialmente as alegações de defesa apresentadas pela Sra. Tânia Regina Guertas (CPF: XXX.520.708-XX) ;
2.106. com fundamento nos arts. 1º, inciso I, 16, inciso III, alínea "c" e § 2º, da Lei 8.443/1992 c/c os arts. 19 e 23, inciso III, da mesma Lei, e com arts. 1º, inciso I, 209, inciso III e § 5º, 210 e 214, inciso III, do Regimento Interno deste Tribunal, que sejam julgadas irregulares as contas da Amazon Books & Arts Eireli (CNPJ: 04.361.294/0001-38) , na condição de pessoa jurídica beneficiária de incentivos à cultura da Lei Rouanet, e de sua sócia à época, Sra. Tânia Regina Guertas (CPF: XXX.520.708-XX) ; e condená-las solidariamente ao pagamento das quantias a seguir especificadas, com a fixação do prazo de quinze dias, a contar da notificação, para comprovarem, perante o Tribunal (art. 214, inciso III, alínea "a", do Regimento Interno) , o recolhimento da dívida aos cofres do Fundo Nacional da Cultura, atualizada monetariamente e acrescida dos juros de mora, calculados a partir da data discriminada, até a data do recolhimento, na forma prevista na legislação em vigor;
	Valor original (R$) 
	Data da ocorrência

	90.000,00
	28/10/2003

	208.521,28
	29/12/2003

	26.065,16
	15/3/2004

	26.065,16
	29/4/2004

Valor atualizado até 18/3/2020: R$ 843.841,76
2.107. autorizar, desde logo, nos termos do art. 28, inciso II, da Lei 8.443/1992, a cobrança judicial da dívida caso não atendidas as notificações;
2.108. autorizar, caso solicitado, o pagamento da dívida das responsáveis em até 36 parcelas mensais e consecutivas, nos termos do art. 26 da Lei 8.443/1992 c/c o art. 217 do Regimento Interno, fixando-lhes o prazo de quinze dias, a contar do recebimento da notificação, para comprovarem perante o Tribunal o recolhimento da primeira parcela, e de trinta dias, a contar da parcela anterior, para comprovar o recolhimento das demais parcelas, devendo incidir sobre cada valor mensal, atualizado monetariamente, os juros de mora devidos, na forma prevista na legislação em vigor;
2.109. alertar às responsáveis que a falta de comprovação do recolhimento de qualquer parcela importará no vencimento antecipado do saldo devedor, nos termos do § 2º do art. 217 do Regimento Interno deste Tribunal;
2.110. enviar cópia do acórdão que vier a ser proferido à Secretaria Especial de Cultura e às responsáveis para ciência, informando que a deliberação, acompanhada do relatório e voto que a fundamentarem, estará disponível para consulta no endereço www.tcu.gov.br/acordaos, além de esclarecer que, caso requerido, o TCU poderá fornecer as correspondentes cópias, em mídia impressa, aos interessados e aos responsáveis arrolados nestes autos;
2.111. encaminhar cópia da deliberação ao Procurador-Chefe da Procuradoria da República no Estado de São Paulo, nos termos do § 3º do art. 16 da Lei 8.443/1992 c/c o § 7º do art. 209 do Regimento Interno do TCU, para adoção das medidas que entender cabíveis, informando-lhe que o inteiro teor da deliberação pode ser consultado no endereço www.tcu.gov.br/acordaos. [...]".
3.	O Ministério Público junto a este Tribunal, na manifestação à Peça 56, considerando a análise da unidade instrutiva nos parágrafos 23.57 a 23.59 da instrução à Peça 53, no que diz respeito à prescrição da pretensão punitiva e às discussões a respeito da prescrição da pretensão reparadora travada no STF, RE 636.886 e, ainda, em virtude da pendência, à época, de apreciação dos Embargos de Declaração opostos pela AGU contra o julgamento proferido pelo STF no âmbito do aludido RE 636.886, no qual houve, inclusive, pedido de modulação de efeitos, entendeu prudente aguardar a definição da Corte Suprema para que então fosse dado andamento a esse feito.
4.	Popôs, portanto, que o julgamento da TCE fosse sobrestado até que o STF apreciasse os mencionados Embargos de Declaração para evitar, assim, que decisões do Tribunal viessem a ser impugnadas perante o Poder Judiciário posteriormente.
5.	Considerando que, na oportunidade, os Embargos de Declaração opostos pela AGU já havia sido apreciados pelo STF, mas, no entanto, encontrava-se pendente de apreciação processo que iria definir a forma de aplicação da prescrição no âmbito deste Tribunal, razão pela qual restitui o presente processo ao Parquet, para que apresente manifestação regimental quanto ao mérito da presente Tomada de Contas Especial.
6.	Em atendimento à solicitação do relator, o MPTCU, apresentou a manifestação de Peça 59, nos seguintes termos:
	"[...] 7. No que se refere ao mérito propriamente dito, anuímos às conclusões da unidade técnica, que conduziram às propostas de exclusão da Sra. Assumpta Patte Guertas do rol de responsáveis da tomada de contas especial e de irregularidade das contas da Sra. Tânia Regina Guertas e da empresa Amazon Books & Arts Eireli. Discordamos, porém, da imputação de débito às duas últimas responsáveis, tendo em vista a ocorrência da prescrição não só em relação à pretensão punitiva, mas também em relação à pretensão ressarcitória.
Reforçamos aqui nossa opinião de que, uma vez firmada no âmbito do Supremo Tribunal Federal a tese de que "É prescritível a pretensão de ressarcimento ao erário fundada em decisão de Tribunal de Contas" (RE 636.886, julgado em 17/4/2020) , não deve essa Corte de Contas se furtar de apreciar a eventual ocorrência da prescrição da pretensão ressarcitória em seus processos.
Em nosso entendimento, há que se ter como superada a Súmula TCU 282, segundo a qual "As ac¿o¿es de ressarcimento movidas pelo Estado contra os agentes causadores de danos ao era¿rio sa¿o [em quaisquer casos] imprescriti¿veis.", por veicular interpretação que não mais se coaduna com o entendimento do STF.
Isso exige, ao mesmo tempo, que o TCU se debruce a respeito do prazo e regime prescricionais aplicáveis à pretensão ressarcitória exercida em sede de processo de contas, na medida em que sobre isso não disse a decisão do STF, inclusive por refugir à matéria de direito que lhe fora submetida na oportunidade.
Assim, não havendo, na Lei 8.443/1992 ou em qualquer outro diploma legal, disposição específica, incumbe à Corte de Contas apontar, em atenção ao postulado da segurança jurídica e à vista dos parâmetros legislativos existentes, o arcabouço normativo aplicável, de forma a orientar os trabalhos no âmbito do Tribunal e nortear seus jurisdicionados.
Isso já foi feito no que tange especificamente à pretensão sancionatória, no Acórdão 1441/2016-TCU-Plenário (relator Ministro Benjamin Zymler; redator Ministro Walton Alencar Rodrigues) , por ocasião da apreciação de incidente de uniformização de jurisprudência - ante a prevalência, àquele tempo, da tese da imprescritibilidade em qualquer hipótese da pretensão de ressarcimento ao erário. Ali se definiu a aplicação das regras gerais de prescrição, tratadas no Código Civil, aos processos de controle externo, inclusive quanto ao prazo decenal do art. 205 daquele diploma legal, aplicável quando inexistente prazo específico.
Mesmo que reparação e penalidade tenham naturezas distintas, este membro do Ministério Público entende pela aplicação do mesmo regime e prazo decenal à pretensão de ressarcimento, no controle externo, pelas mesmas razões empregadas pelo Tribunal em relação à pretensão sancionatória, em deferência à jurisprudência da Corte de Contas e, também, como forma de assegurar a uniformidade dos critérios de contagem do prazo prescricional.
Não se ignora a existência de alguma divergência quanto à aplicação, no âmbito do Direito Público, das normas gerais de prescrição do Código Civil, pela especial pertinência do diploma às relações jurídicas de Direito Privado. Porém, disposições do Código Civil têm, sim, teor de normas gerais de Direito, aplicáveis também ao Direito Público à falta de norma específica.
Cumpre esclarecer que a aplicação do regramento do Código Civil à prescrição no âmbito do TCU se faz por incidência direta, na condição de regra geral, o que dispensa o suprimento de lacuna legal, por meio de analogia. Nesse sentido, cabe transcrever excerto da manifestação do Ministro Walton Alencar Rodrigues, assente no voto revisor aprovado pelo Plenário do TCU quando da prolação do Acórdão 1.441/2016:
O silêncio da Lei 8.443/1992, acerca da prescrição da multa, não abre lacuna a ser colmatada por analogia, mas hipótese de incidência da regra geral de prescrição, contida na legislação civil codificada.
Haveria, portanto, quando menos, lei formal, dispondo sobre a prescrição do dever-poder sancionador do Tribunal. A expressa disposição legal impede o uso da analogia, porque o instituto somente tem lugar na hipótese de omissão da lei. Essa, aliás, a dicção do art. 4º da Lei de introdução às normas do direito brasileiro, que transcrevo:
"Art. 4º Quando a lei for omissa, o juiz decidirá o caso de acordo com a analogia, os costumes e os princípios gerais de direito." (grifos meus) 
No caso em exame, não há lacuna a ser preenchida por analogia com o direito público ou civil, mas regra de incidência direta, assentada no art. 205 do Código Civil.
Por essas razões, afasto-me das conclusões trazidas pelo e. relator, no sentido de que o Tribunal haveria de subordinar seu poder-dever de impor sanções à prescrição quinquenal, por ser esse o prazo preponderante "no microssistema do Direito Público". 
Manifesto-me, pois, pela incidência da regra geral de prescrição assentada no Código Civil, aplicável a todos os casos em que a lei sobre ela não dispuser explicitamente.
 (grifos nossos e do original) 
A mesma linha de raciocínio ora defendida foi desenvolvida no parecer proferido pelo então Procurador-Geral do MP/TCU, Dr. Paulo Soares Bugarin, no âmbito do TC Processo 030.926/2015-7, conforme demonstra o trecho seguinte:
12. Sobre o uso do Código Civil para extrair a norma jurídica aplicável à prescrição da pretensão punitiva afeta às relações de Direito Público, entendo que, sem embargo de reconhecer os contornos próprios de cada disciplina, não se pode delimitar de forma estanque as esferas entre Direito Civil e Direito Administrativo, Direito Público e Direito Privado. Nesse sentindo, para alguns doutrinadores, a crescente constitucionalização do Direito Civil (expoente do Direito Privado) e do Direito Administrativo (expoente do Direito Público) contribui para a dificuldade, em qualificadas dimensões, na contraposição pura e simples entre Direito Público e Privado. 
13. Com efeito, nem tudo que está dentro do Código Civil é propriamente, ou exclusivamente, matéria de Direito Civil. Não se pode olvidar que o CC/2002 também dispõe de matérias consideradas de cunho administrativo, tais como: conceituação de pessoa jurídica de direito público (arts. 40 e 41) ; responsabilidade civil de pessoa jurídica de direito público (art. 43) ; fundações (art. 62 e seguintes) ; bens públicos (art. 98 e seguintes) ; desapropriação (art. 1.275, inciso V, considerada como causa de perda da propriedade imóvel) ; as restrições ao uso anormal da propriedade (art. 1.277 e seguintes) ; a passagem forçada (art. 1.285) ; a imposição de passagem de cabos e tubulações (art. 1.286) ; a regulação das águas e questão dos aquedutos (art. 1288 e seguintes) ; a limitação entre prédios (art. 1.297) e o direito de construir (art. 1299 e seguintes) .
14. Da mesma forma, diversos institutos do Direito Civil são corriqueiramente utilizados pelo Tribunal, inclusive em sua atuação sancionadora, a exemplo da solidariedade passiva (arts. 275 a 285 do CC/2002) e da desconstituição da personalidade jurídica de empresas (art. 50 do CC/2002) .
15. Desta forma, data vênia, não se mostra despropositado ou inadequado utilizar a disciplina do Código Civil para se estabelecer prazo prescricional aplicável ao TCU.
 (peça 3, p. 3, do TC Processo 030.926/2015-7 - grifos nossos e do original) 
Tendo em vista a adoção do Código Civil como marco legal a nortear a tese ora defendida, cabe verificar qual seria o marco temporal a ser adotado pelo Tribunal como início da contagem do prazo prescricional para o exercício da pretensão de ressarcimento.
O Código Civil, em seu art. 189, estabelece que "violado o direito, nasce para o titular a pretensão, a qual se extingue, pela prescrição, nos prazos a que aludem os arts. 205 e 206". Para a atividade de controle externo, o momento de violação do direito pode ser associado à data da ocorrência da irregularidade, ou seja, da prática de algum ilícito que acarrete dano aos cofres públicos. Esse seria, portanto, o marco inicial para o exercício da pretensão condenatória do TCU, pelo qual se dá a "apuração dos fatos, identificação dos responsáveis e quantificação do dano", ex vi do disposto no art. 8º da Lei 8.443/1992.
Há que se reconhecer, contudo, a suspensão do curso do prazo prescricional sempre que momentaneamente obstado o prosseguimento no exercício da pretensão por razão unicamente imputável ao responsável, a exemplo da submissão extemporânea de elementos adicionais. Uma vez obstada, temporariamente, a pretensão, não deve ter curso a prescrição, por necessária simetria, na medida em que a última constitui, justamente, o prazo legal de exercício da primeira.
O referido entendimento é extraído do item 9.1.5 do Acórdão 1441/2016-TCU-Plenário:
9.1. deixar assente que:
 (...) 
9.1.5. haverá a suspensão da prescrição toda vez que o responsável apresentar elementos adicionais de defesa, ou mesmo quando forem necessárias diligências causadas por conta de algum fato novo trazido pelos jurisdicionados, não suficientemente documentado nas manifestações processuais, sendo que a paralisação da contagem do prazo ocorrerá no período compreendido entre a juntada dos elementos adicionais de defesa ou da peça contendo o fato novo e a análise dos referidos elementos ou da resposta da diligência, nos termos do art. 160, §2º, do Regimento Interno;
 (grifo nosso) 
Raciocínio semelhante se aplica às hipóteses em que o exercício da pretensão de ressarcimento restar intencionalmente obstaculizado em virtude de conduta fraudulenta dos responsáveis, dissimuladora da irregularidade ensejadora do dano ao erário, com fins a lhes assegurar a impunidade e a retenção de eventuais vantagens ilícitas. Nesses casos, admitir o curso da prescrição desde a ocorrência da irregularidade lhes permitiria beneficiarem-se da própria conduta fraudulenta, da própria torpeza, de forma incompatível com a boa-fé objetiva.
Ainda que a lei seja omissa quanto a tal hipótese impeditiva da prescrição, ela decorre da própria lógica da prescrição e do ditame da boa-fé objetiva que, como princípio geral de direito, presta-se à colmatação de lacunas, nos termos do art. 4º da Lei de Introdução às Normas do Direito Brasileiro (LINDB) .
Orientações semelhantes são identificadas na jurisprudência do STJ:
 (...) 5. Outro relevante e grave aspecto a ser destacado é a intenção deliberada do Sr. Hélio Viana Freitas em obstar a realização de sua citação, como atestado pelo meirinho, em 9.7.2009. Ao argumentar a existência de prescrição, quando se escondeu intencionalmente e só compareceu aos autos em virtude da realização de penhora on-line nas suas contas correntes, denota propósito de "beneficiar-se com a própria torpeza". Tal conduta não encontra amparo jurídico e não pode ser chancelada pelo Poder Judiciário. Precedentes: AgInt nos EDcl no AREsp 1.013.829/RJ, Rel. Min. Marco Aurélio Bellizze, Terceira Turma, DJe 14.8.2018; REsp 1.740.260/RS, Rel. Min. Ricardo Villas Bôas Cuevas, Terceira Turma, DJe 29.6.2018; AgRg no REsp 1.398.155/RN, Rel. Min. Benedito Gonçalves, Primeira Turma, DJe 28.9.2015; REsp 1.366.694/MG, Rel. Min. Mauro Campbell Marques, Segunda Turma, DJe 17.4.2013.
 (...) 
 (REsp 1770249/RJ, Rel. Ministro HERMAN BENJAMIN, SEGUNDA TURMA, julgado em 8/11/2018, DJe 19/11/2018) (grifos nossos) 
ADMINISTRATIVO. CONTRATO. INADIMPLÊNCIA. ANTECIPAÇÃO DO VENCIMENTO. PRAZO DE PRESCRIÇÃO. MANUTENÇÃO DO TERMO INICIAL.
1. Trata-se de ação monitória referente ao contrato de abertura de crédito para financiamento estudantil em que a origem afastou a prescrição reconhecida pelo juízo de primeiro grau.
2. Esta Corte pacificou seu entendimento no sentido de que, mesmo diante do vencimento antecipado da dívida, subsiste inalterado o termo inicial do prazo de prescrição - no caso, o dia do vencimento da última parcela, 10.2.2008. Precedentes.
3. Note-se, ainda, que a ninguém é admitido valer-se da própria torpeza. Ora, entender em favor da antecipação do prazo em questão beneficiaria o próprio devedor que criou o óbice para o recebimento do crédito.
4. Recurso especial não provido.
 (REsp 1247168/RS, Rel. Ministro MAURO CAMPBELL MARQUES, SEGUNDA TURMA, julgado em 17/5/2011, DJe 30/5/2011) (grifos nossos) 
A circunstância impeditiva da prescrição de que aqui se cogita guarda coerência, ainda, com a teoria da actio nata, em sua feição subjetiva, sob a qual não há se falar em inércia daquele a quem caberia exercer a ação sem que ele detenha condições de saber do próprio ato irregular. Segundo a teoria, é a partir da efetiva ciência da violação da ordem jurídica que exsurge a pretensão e, por corolário, a fluência do prazo para o seu regular exercício, haja vista que, repise-se, não se tem por razoável exigir do titular da pretensão o seu devido exercício antes mesmo de que tenha ciência sobre o fato irregular ou seus efeitos (no caso, o dano ao erário) . Nessa linha é o seguinte julgado do STJ:
PROCESSUAL CIVIL E ADMINISTRATIVO. RECURSO ESPECIAL. APREENSÃO DE VEÍCULO REVERTIDA JUDICIALMENTE. DANOS EMERGENTES. PRESCRIÇÃO. TERMO INICIAL. PRINCÍPIO DA ACTIO NATA. (...) 
1. O curso do prazo prescricional do direito de reclamar inicia-se somente quando o titular do direito subjetivo violado passa a conhecer o fato e a extensão de suas consequências, conforme o princípio da actio nata. (...) .
 (...) 
 (REsp 1257387/RS, Rel. Ministra ELIANA CALMON, SEGUNDA TURMA, julgado em 5/9/2013, DJe 17/9/2013 - grifos nossos) 
Registre-se que a adoção da teoria da actio nata, em sua subjetiva acepção, é medida que, para além de juridicamente razoável - vez que permite à prescrição operar, de fato, como instrumental garantidor da ordem e segurança jurídicas, em vez de favorecer unicamente ao interesse privado do agente dissimulador - desvela-se imprescindível aos casos em que se apuram danos decorrentes de ilícitos de maior complexidade, que, pela própria natureza de que se revestem, não têm percepção prontamente evidenciadas e, portanto, são impassíveis de ciência imediata pelos órgãos de controle da gestão pública.
Não estamos a olvidar que, ao se considerar como termo inicial da prescrição o momento em que o detentor da legítima pretensão obtém (ou poderia obter) a inequívoca ciência do ato irregular, poderá haver situações em que o início do prazo prescricional remanesça suspenso por prazo demasiadamente longo, o que poderia culminar em indesejável prejuízo ao devido processo legal. Para situações tais, caberia ao Tribunal avaliar, como já faz atual e rotineiramente, se o desproporcional lapso desde a prática da irregularidade ensejadora de dano tem o condão de prejudicar o contraditório e a ampla defesa, a exemplo do que preconiza o inciso II do art. 6º da Instrução Normativa TCU 71/2012[footnoteRef:2]. [2:  "Art. 6º Salvo determinação em contrário do Tribunal de Contas da União, fica dispensada a instauração da tomada de contas especial, nas seguintes hipóteses: (...) II - houver transcorrido prazo superior a dez anos entre a data provável de ocorrência do dano e a primeira notificação dos responsáveis pela autoridade administrativa competente;"] 
Ressalvamos, ainda, a hipótese em que, a despeito do decurso do prazo prescricional, verificam-se indicativos de ato doloso de improbidade administrativa tipificado na Lei 8.429/1992 como causa de dano ao erário, o que, em tese, revestiria a pretensão ressarcitória de imprescritibilidade. Ainda que não caiba ao TCU a capitulação formal da conduta sob tal categoria jurídica, não há impedimento a que o Tribunal prossiga no desempenho de sua atividade fiscalizatória, se assim justificarem a materialidade e a relevância do fato, valendo-se de sua expertise na apuração do dano de modo a, inclusive, subsidiar eventual atuação em juízo do Ministério Público comum, ou da própria pessoa jurídica de direito público lesada - conforme legitimidade que lhes atribui o art. 17 da Lei 8.429/1992 -, com fins à persecução do ressarcimento ao erário.
Em vista dos parâmetros acima apontados, ocorreu a prescrição da pretensão ressarcitória no caso concreto. O termo inicial para a contagem do prazo prescricional é 1º/3/2005[footnoteRef:3], prazo final para a apresentação da prestação de contas, e o ato que ordenou a citação dos responsáveis foi emitido em 21/2/2019 (peça 31) , mais de dez anos desde o advento das pretensões sancionatória e ressarcitória do TCU, portanto. [3:  Consoante a Portaria 7, de 8/1/2004, da Secretaria Executiva do MinC, publicada na Seção 1 do DOU de 12/1/2004 (peça 12, p. 56-58) c/c o art. 36 da Portaria MinC 46, de 13/3/1998, o prazo para execução dos recursos foi de 5/9/2003 a 31/12/2004, recaindo o prazo para prestação de contas em 1º/3/2005, conforme art. 39 da mesma portaria c/c o art. 28, § 5º, da IN STN 1/1997, o qual prevê o prazo máximo de sessenta dias após o término do prazo de execução do convênio. ] 
***
Caso não venha a ser acolhida a contagem do prazo prescricional com fundamento na tese decenal anteriormente defendida, propomos, subsidiariamente, a aplicação, por analogia, da Lei 9.873/1999, a qual estabelece prazo quinquenal e regime específico de prescrição para o exercício de ação punitiva pela Administração Pública Federal direta e indireta e dá outras providências.
Ainda que o controle externo não se confunda com o exercício sancionatório do poder de polícia - de cuja prescrição a lei trata -, nada impede a adoção da referida norma, com fins à integração normativa - se considerada a existência de lacuna legislativa - por ser a que apresenta, no âmbito específico do regime jurídico de Direito Público, maior aderência às especificidades do controle externo, no que tange à sua face persecutória e ao seu caráter não judicial.
Em favor da aplicação da Lei 9.873/1999, não poderíamos deixar de mencionar as abalizadas contribuições do então Procurador-Geral do Ministério Público de Contas da União, Dr. Lucas Rocha Furtado, no TC Processo 001.753/2002-3[footnoteRef:4], e da atual Procuradora-Geral, Dra Cristina Machado da Costa e Silva, no TC Processo 020.635/2004-9. [4:  Vide, também, manifestação do Dr. Lucas Rocha Furtado no TC Processo 018.404/2007-9 (peça 8 do conjunto de "documentos anteriores à conversão", distinta da peça 8 do conjunto de "peças" do processo eletrônico) .] 
Ressalta-se a completude do regime prescricional da Lei 9.873/1999, conforme apontado pela Procuradora-Geral do MP/TCU no mencionado parecer, dispondo a norma do marco inicial de contagem do prazo, na "data da prática do ato [irregular]", e das respectivas causas interruptivas, enumeradas no seu artigo 2º:
Art. 2o Interrompe-se a prescrição da ação punitiva:
I - pela notificação ou citação do indiciado ou acusado, inclusive por meio de edital;
II - por qualquer ato inequívoco, que importe apuração do fato;
III - pela decisão condenatória recorrível.
IV - por qualquer ato inequívoco que importe em manifestação expressa de tentativa de solução conciliatória no âmbito interno da administração pública federal.
À exceção do inciso IV do art. 2º da Lei 9.873/1999, nota-se que as causas interruptivas indicadas nos incisos I a III constituem eventos sucessivos. Após efetuadas as apurações iniciais, com marco interruptivo demarcado por "qualquer ato inequívoco, que importe apuração do fato" (inciso II) , e estando presentes as condições de procedibilidade, forçosamente deverá ser promovida "a notificação ou citação do indiciado ou acusado" (inciso I) , visto constituir tal ato de comunicação pressuposto de oportunização do contraditório e, assim, condição de validade de eventual condenação, à luz do devido processo legal. Suceder-lhes-á, igualmente, "a decisão condenatória recorrível" (inciso III) , se for o caso.
Assim, devem ser entendidas como causas sucessivas e não repetíveis de interrupção do prazo prescricional, à semelhança do que se observa no Direito Penal, onde, de igual modo, o legislador optou pelo estabelecimento de causas interruptivas sucessivas, a exemplo do recebimento da denúncia e da publicação da sentença ou acórdão condenatórios recorríveis (art. 117, incisos I e IV, do Código Penal) .
Na lição de Marcelo Madureira Prates[footnoteRef:5], com a qual este membro do Ministério Público se alinha: [5:  Prescrição Administrativa na Lei nº 9.873, de 23.11.1999: entre Simplicidade Normativa e Complexidade Interpretativa. Boletim de Direito Administrativo, São Paulo, n. 8, p. 898-910, ago. 2005.] 
 (...) no que toca aos atos que interrompem a prescrição administrativa, acreditamos que os atos interruptivos previstos no art. 2º [incisos I a III] da Lei nº 9.873/99 constituem sucessão cronológica de atos não-repetíveis nem substituíveis, o que implica que cada ato aí previsto somente possa ocorrer uma única vez e em momento determinado, já que, praticado o ato posterior, extingue-se a possibilidade de praticar o ato logicamente anterior. Essa visão coaduna-se com aquela e, mais ainda, dela decorre, de que o processo administrativo punitivo há de ser visto como uma sucessão cronológica de quatro fases fundamentais, quais sejam:
 (1) investigativa, destinada à apuração dos fatos suspeitos, é dizer, à coleta de elementos indiciários sobre a materialidade do fato e a autoria;
 (2) contraditória, a qual se inicia com a citação do suposto infrator, visando a lhe garantir contraditório e ampla defesa;
 (3) decisória, referente à decisão inicial recorrível; e
 (4) recursal, em que há a decisão final no plano administrativo.
 (p. 905 - grifos nossos e do original) 
Transpondo-se os eventos previstos nos incisos I a IV do art. 2º da Lei 9.873/1999 para o contexto do processo de contas, pode ser feito o seguinte cotejo:
	CAUSA INTERRUPTIVA PREVISTA NO ART. 2º DA LEI 9.873/1999
	PROVIDÊNCIA E CORRESPONDENTE MOMENTO DE CARACTERIZAÇÃO
	INSTÂNCIA RESPONSÁVEL
 (sem possibilidade de repetição do "ato inequívoco" que já tenha sido praticado por outra instância) 

	II - por qualquer ato inequívoco, que importe apuração do fato;
	Data do ato administrativo praticado na fase investigativa ou do documento (relatório de fiscalização etc.) que caracterize o "ato inequívoco", com a "reunião de elementos mínimos de convicção para a caracterização de um ilícito (materialidade do fato e autoria) "[footnoteRef:6], acompanhado da determinação de providências para averiguar a ocorrência do dano e a identificação dos responsáveis. [6:  PRATES, Marcelo Madureira. Prescrição Administrativa na Lei nº 9.873, de 23.11.1999: entre Simplicidade Normativa e Complexidade Interpretativa. Boletim de Direito Administrativo, São Paulo, n. 8, p. 898-910, ago. 2005. p. 905.] 
	Órgão ou entidade responsável pelo repasse dos recursos[footnoteRef:7] [7:  Jurisprudência do STJ:"PROCESSUAL CIVIL E ADMINISTRATIVO. EXECUÇÃO FISCAL. INFRAÇÃO AMBIENTAL. MULTA. PRESCRIÇÃO ADMINISTRATIVA (DECADÊNCIA) . HIPÓTESE INTERRUPTIVA. CONSTATAÇÃO. (...) 4. (...) a incontroversa fiscalização deflagrada pelo IBAMA em 03/07/2010 constituiu ato interruptivo do prazo prescricional para a ação punitiva estatal (decadência) , a teor do art. 2º, II, da Lei n. 9.873/1999: 'Interrompe-se a prescrição da ação punitiva: (...) II - por qualquer ato inequívoco, que importe apuração do fato.'" (Agravo Interno [AgInt] no REsp 1735081/CE, Relator: Ministro GURGEL DE FARIA, PRIMEIRA TURMA, julgado em 3/12/2019, DJe 10/12/2019 - grifos nossos) ] 
Controle Interno
TCU
Outras instâncias de controle (autoridades policiais[footnoteRef:8], Ministério Público, entre outras) [8:  Jurisprudência do STJ:"ADMINISTRATIVO. MANDADO DE SEGURANÇA. ATO DO MINISTRO DE ESTADO DO CONTROLE E DA TRANSPARÊNCIA. DECLARAÇÃO DE INIDONEIDADE PARA LICITAR OU CONTRATAR COM A ADMINISTRAÇÃO PÚBLICA. AUSÊNCIA DE QUALQUER ILEGALIDADE NO PROCESSO ADMINISTRATIVO. ORDEM DENEGADA. (...) 4. Preliminar de prescrição da pretensão punitiva afastada, porquanto houve a interrupção da prescrição da ação punitiva da administração com as conclusões do Inquérito Policial nº 095/2012-SR/DPF/PB. Incidência do inciso II, do artigo 2º, da Lei nº 9.873/99. (...) " (MS 21.591/DF, Relator: Ministro MAURO CAMPBELL MARQUES, PRIMEIRA SEÇÃO, julgado em 14/11/2018, DJe 26/3/2019 - grifos nossos) ] 

	IV - por qualquer ato inequívoco que importe em manifestação expressa de tentativa de solução conciliatória no âmbito interno da administração pública federal.
	Primeira possibilidade: data em que o responsável manifesta sua intenção, na fase interna da TCE, de "recolher o valor principal integral atualizado monetariamente, sem a incidência de juros moratórios, nos termos do art. 12, § 2º, da Lei 8.443, de 16 de julho de 1992" (caput do art. 13-A da Instrução Normativa TCU 71/2012) ou a data em que o responsável providencia tal recolhimento e, em seguida, apenas comunica tal providência à Administração (sujeito à complementação de valores) .
	Órgão ou entidade responsável pelo repasse dos recursos

		Segunda possibilidade (desde que não implementada a primeira) : data em que o responsável manifesta, na fase externa da TCE, sua intenção de recolher o débito, ou recolhe o montante que entende devido e, em seguida, comunica tal providência ao TCU (sujeito à complementação de valores) .
	TCU

	I - pela notificação ou citação do indiciado ou acusado, inclusive por meio de edital;
	Data da ciência da citação pelos responsáveis ou de publicação do edital no DOU.
	TCU

	III - pela decisão condenatória recorrível.
	Data da prolação do acórdão condenatório (sujeito a recurso) .
	TCU

Quanto à hipótese do inciso I do art. 2º da Lei 9.873/1999, defendemos a sua caracterização, no âmbito do controle externo, apenas quando o responsável toma ciência da citação efetuada pelo TCU (ou quando é publicado o edital de citação no DOU) . Não se deve considerar, para tanto, as eventuais notificações anteriores encaminhadas ao responsável, mesmo que tenha havido sua respectiva ciência, por não constituírem atos essenciais e suficientes de comunicação.
Conforme assentado na jurisprudência do TCU, somente a citação realizada pelo Tribunal cumpre o efetivo papel de abertura do contraditório e da ampla defesa, de modo que somente sua falha ou ausência têm o condão de invalidar eventual juízo condenatório:
A ausência de notificação do responsável na fase interna do processo de tomada de contas especial não implica vício, porquanto a fase interna constitui procedimento inquisitório de coleta de provas, assemelhado ao inquérito policial, e a fase externa, que se inicia com a autuação do processo no TCU, é que garante o direito à ampla defesa e ao contraditório.
 (Acórdão 653/2017-TCU-Segunda Câmara - Relator: Ministro Augusto Nardes) 
Não há obrigatoriedade de oferecimento de contraditório na fase interna de tomada de contas especial, razão por que a ausência de notificação de responsável nessa fase não prejudica o andamento do processo no TCU. O direito à ampla defesa e ao contraditório deve ser garantido na fase externa. 
 (Acórdão 1514/2007-TCU-Segunda Câmara - Relator: Ministro Ubiratan Aguiar) 
Advertimos, ainda, que, a despeito da impertinência da única causa suspensiva expressamente prevista na Lei 9.873/1999 (art. 3º, inciso I) com as pretensões ressarcitória e sancionatória do controle externo, a opção pela aplicação do referido marco legislativo não impede que sejam admitidas outras hipóteses suspensivas, ou mesmo impeditivas, pelas razões já expostas anteriormente neste parecer.
***
Por fim, consignamos que os dois caminhos aqui apresentados bem se prestam aos mesmos desideratos, quais sejam, evitar a perpetuação de situações individuais de incerteza jurídica e, indiretamente, garantir um contraditório minimamente tempestivo, essencial à ampla defesa, em termos substantivos - já que essa acaba, de algum modo, fragilizada diante de longo lapso temporal entre o seu exercício e os fatos de que trata -, sem significar obstáculo leonino à relevantíssima busca pelo ressarcimento do erário, dada a complexidade burocrática que envolve. Estão em linha, ainda, com a tese prevalecente no STF, da prescritibilidade da pretensão de ressarcimento ao erário como regra.
Nesse sentido, servem de desfecho à presente discussão as ponderações do Ministro Benjamin Zymler, apresentadas na parte inicial do voto que fundamentou o Acórdão 1314/2013-TCU-Plenário[footnoteRef:9]: [9:  Não obstante afirmar a razoabilidade de se utilizar a prescrição decenal do Código Civil ou a prescrição quinquenal prevista em diversas normas de direito público, o Ministro Benjamin Zymler optou pela segunda vertente, ao se pronunciar no voto condutor do Acórdão 1314/2013-TCU-Plenário:"23. Sendo assim, fazendo uso de tal crite¿rio de integrac¿a¿o, entendo que o prazo prescricional para que o TCU aplique aos responsa¿veis as sanc¿o¿es previstas em lei deve mesmo ser o de cinco anos, conforme previsto em diversas normas de direito pu¿blico, a exemplo do art. 23, inciso II, da Lei 8.429/1992, do art. 142, inciso I da Lei 8.112/1990, do art. 1º do Decreto 20.910/1932, do art. 174 do Co¿digo Tributa¿rio Nacional, do art. 1º da Lei 9.873/1999 e art. 1º da Lei 6.838/1980 e do art. 46 da Lei 12.529/2011." (grifos nossos) .] 
13. De ini¿cio, anoto que nenhuma das posic¿o¿es defendidas - prescric¿a¿o quinquenal por analogia a diversas normas de Direito Pu¿blico e prescric¿a¿o decenal com base no Co¿digo Civil - refoge aos padro¿es da razoabilidade. A questa¿o e¿ controversa, mormente pela falta de disposic¿a¿o legal especi¿fica a regular o instituto da prescric¿a¿o nos processos de controle externo. (grifo nosso) 
Ante a conhecida rejeição dos embargos de declaração opostos pela AGU, no RE 636.886, aspectos relevantes atinentes à matéria prescricional - tais quais o prazo aplicável, assim como o respectivo termo inicial, além dos marcos interruptivos e suspensivos - não foram objeto de exame naquele feito.
É oportuno mencionar que, na sessão plenária de 25/8/2021, a presidente da Corte de Contas da União, Ministra Ana Arraes, comunicou sobre a previsão de ser realizada, em 15/9/2021, sessão extraordinária do Plenário para deliberar sobre a prescrição da pretensão ressarcitória, tendo em vista as decisões proferidas pelo STF no RE 636.886. Em informação divulgada por meio do Info-Segepres nº 2, de 14/9/2021, noticiou-se o adiamento da referida sessão extraordinária, e, na sessão plenária realizada em 1/12/2021, por deliberação do Colegiado, a apreciação do processo em que se discute o tema foi adiada para a sessão do Plenário de 9/3/2022, ocasião na qual foi proferido o Acórdão 459/2022-TCU-Plenário, contendo, em seu subitem 9.8, ordem para que a Secretaria-Geral de Controle Externo (Segecex) forme grupo técnico de trabalho para apresentar ao Plenário do TCU "projeto de normativo que discipline, de forma completa e detalhada, o tema da prescrição da pretensão ressarcitória e da prescrição da pretensão punitiva, tendo por base jurisprudência predominante do STF, adequando-a às especificidades das diversas formas de atuação da Corte de Contas.
Nesse sentido, este membro do Parquet ainda considera prudente que se aguarde a definição plenária sobre o tema. Evita-se, assim, que decisões diversas e/ou contraditórias sobre essa temática venham a ser prolatadas pela Corte de Contas.
***
Diante do exposto, este representante do Ministério Público de Contas da União, em discordância parcial com a proposta formulada pela unidade técnica (peças 53-55) , manifesta-se pela adoção das seguintes providências:
	i) a exclusão da Sra. Assumpta Patte Guertas da presente relação processual, conforme registrado no parágrafo 7 deste parecer;
ii)  o sobrestamento do julgamento desta TCE, nos termos do art. 47 da Resolução TCU 259/2014, diante da pendência da definição plenária do Tribunal de Contas da União a respeito da prescrição da pretensão ressarcitória; e
iii)  após o cumprimento da providência expressa no subitem 9.8 do Acórdão 459/2022-TCU-Plenário e fixado o entendimento pelo Plenário da Corte de Contas da União sobre a questão de direito relacionada à prescrição da pretensão de ressarcimento ao erário, a retomada do julgamento desta TCE.
Caso o relator não acolha as propostas consignadas nos itens "ii" e "iii" supra, este membro do Parquet sugere julgar irregulares as contas da Amazon Books & Arts Eireli e da Sra. Tânia Regina Guertas, porém, deixando de condená-las à reparação do dano (e ao pagamento de multa a ele proporcional) , eis que ocorrida a prescrição das pretensões indenizatória e punitiva. [...]". 
É o Relatório.

Glauter Fortunato Dias Del Nero (OAB-SP 356.932), Luca Padovan Consiglio (OAB-SP 389.966) e outros, representando Assumpta Patte Guertas; Glauter Fortunato Dias Del Nero (OAB-SP 356.932), Luca Padovan Consiglio (OAB-SP 389.966) e outros, representando Tania Regina Guertas.

Procurador Rodrigo Medeiros de Lima.

TOMADA DE CONTAS ESPECIAL. AUSÊNCIA DE COMPROVAÇÃO DA REGULAR APLICAÇÃO DOS RECURSOS CAPTADOS MEDIANTE INCENTIVO FISCAL DA "LEI ROUANET" PARA O PROJETO "ARTE E METAFÍSICA - 90 ANOS DE TOMIE OHTAKE". CITAÇÃO. REVELIA DA AMAZON BOOKS & ARTS EIRELI. REJEIÇÃO PARCIAL DAS ALEGAÇÕES DE DEFESA DE TANIA REGINA GUERTAS. ACOLHIMENTO DAS ALEGAÇÕES DE DEFESA APRESENTADAS POR ASSUMPTA PATTE GUERTAS PARA EXCLUÍ-LA DA RELAÇÃO PROCESSUAL. RECONHECIMENTO DA PRESCRIÇÃO PRINCIPAL DAS PRETENSÕES PUNITIVA E RESSARCITÓRIA DESTA CORTE, SEGUNDO OS CRITÉRIOS ESTABELECIDOS NA RESOLUÇÃO-TCU 344/2022. ARQUIVAMENTO DO PROCESSO EM RELAÇÃO A DOIS RESPONSÁVEIS. COMUNICAÇÕES.

TOMADA DE CONTAS ESPECIAL (TCE)

Unidade de Auditoria Especializada em Tomada de Contas Especial (AudTCE).

Aprecia-se, nesta oportunidade, Tomada de Contas Especial instaurada pelo então Ministério da Cultura, em desfavor da Amazon Books & Arts Eireli, na condição de pessoa jurídica beneficiária de incentivos à cultura da Lei Rouanet, e de sua sócia à época dos fatos, Sra. Tânia Regina Guertas, em caráter solidário, em razão da não consecução dos objetivos pactuados no âmbito do projeto "Arte e Metafísica - 90 anos de Tomie Ohtake" (Pronac 03-1562) , celebrado com base no art. 3º, inciso II, alínea "b", da Lei 8.313/1991.
2.	Conforme análises empreendidas na fase interna e pela unidade técnica deste Tribunal no bojo da instrução preliminar (Peça 29) , constatou-se a não comprovação da boa e regular aplicação dos recursos públicos captados e destinados ao projeto em referência, cujo dano apurado para fins de citação foi de R$ 350.651,60, recursos autorizados e capitados de 5/9/2003 a 31/12/2003 (Peça 12, p. 53) , em decorrência do não cumprimento dos objetivos pactuados, ante as seguintes ocorrências (Peça 29) :
a) apresentação de outros projetos culturais sobre a mesma temática do Pronac 03- 1562, denominados "Gravuras Artísticas de Tomie Ohtake" (Pronac 03-4156) e "Arte e Metafísica - Exposição comemorativa aos 90 anos de Tomie Ohtake" (Pronac 03-1063) , sendo que todos os três se referem ao mesmo evento, uma exposição de arte na ocasião do aniversário de 90 anos da artista Tomie Ohtake, intitulado "Tomie Ohtake - Na Trama Espiritual da Arte Brasileira", realizado no Instituto Tomie Ohtake, em São Paulo;
b) indícios de sobreposição de itens do Pronac 03-4156 com o Pronac 03-1562, quais sejam: pesquisa, revisão de texto, assessor de imprensa, fotógrafo, cartazes, banners, convites, assessoria jurídica, contador e secretária, haja vista que o evento foi o mesmo, além de que as gravuras apresentadas no projeto 03-4156 constam no catálogo produzido pelo Pronac 03-1562, embora o Pronac 03-4156 previsse a criação das gravuras;
c) indícios de sobreposição de itens do Pronac 03-1063 com o Pronac 03-1562 materializada na produção de catálogo da exposição "Tomie Ohtake - Na Trama Espiritual da Arte Brasileira";
d) apresentação, a título de prestação de contas do Pronac 03-1562, de livro com indícios de ser o próprio catálogo da exposição;
e) não comprovação de que o plano de distribuição (3.000 tiragens) foi efetivamente executado;
f) não encaminhamento de clipping de imprensa;
g) não comprovação do cumprimento do plano de divulgação (cartazes, banners, convites) .
3.	No âmbito deste Tribunal, foram regularmente citadas, solidariamente, a empresa Amazon Books & Arts Eireli e sua sócia-administradora à época dos fatos, Sra. Tânia Regina Guertas. Diante do contexto das irregularidades, a SecexTCE incluiu também no rol de responsáveis solidários a Sra. Assumpta Patte Guertas, ainda que sócia-minoritária, e realizou a regular citação (Peças 34 a 38 e 41) .
4.	Transcorrido o prazo regimental fixado, a Amazon Books & Arts Ltda. permaneceu silente, configurando a revelia de que trata o art. 12, § 3º, da Lei 8.443/1992, razão pela qual a então SecexTCE deu prosseguimento ao exame do processo, conforme autorizado pelo mencionado dispositivo legal. 
5.	Quanto à Tânia Regina Guertas e à Assumpta Patte Guertas, suas alegações de defesa foram conjuntamente apresentadas às Peça 49 a 52 destes autos, as quais foram examinadas pela então SecexTCE, que concluiu pela exclusão de Assumpta Patte Guertas do rol de responsáveis e pela rejeição parcial das alegações de defesa da Sra. Tânia Regina Guertas, uma vez que esta não logrou êxito em comprovar a boa e regular aplicação dos recursos em questão.
6.	O Ministério Público junto ao Tribunal, em nova manifestação nos autos, por solicitação do relator, nos termos do Despacho de 58, após tecer considerações sobre seu entendimento a respeito do instituto da prescrição, concluiu que "no caso concreto, teria ocorrido as prescrições punitiva e ressarcitória", propôs o sobrestamento do julgamento desta TCE, nos termos do art. 47 da Resolução TCU 259/2014, diante da pendência, à época, da definição plenária do Tribunal a respeito da prescrição da pretensão ressarcitória e após o cumprimento da providência expressa no subitem 9.8 do Acórdão 459/2022-TCU-Plenário e fixação do entendimento pelo Plenário sobre a questão de direito relacionada à prescrição da pretensão de ressarcimento ao Erário, a retomada do julgamento desta TCE.
7.	Subsidiariamente, caso o relator não acolhesse as propostas acima mencionadas, sugere julgar irregulares as contas da Amazon Books & Arts Eireli e da Sra. Tânia Regina Guertas, porém, deixando de condená-las à reparação do dano (e ao pagamento de multa a ele proporcional) , eis que ocorrida a prescrição das pretensões indenizatória e punitiva.
8.	Feito esse breve relato, passo a decidir.
9.	Desde logo, acolho o exame e a proposta de encaminhamento da SecexTCE, que contou com a anuência do Ministério Público junto ao Tribunal, incluindo seus fundamentos às minhas próprias razões de decidir, quanto à análise das responsabilizações dos agentes arrolados.
10.	No que diz respeito à exclusão de Assumpta Patte Guertas do rol de responsáveis, verifico que a Sra. Assumpta Patte Guertas somente teve sua responsabilidade firmada porque era sócia cotista minoritária da empresa no momento da formalização da proposta cultural, mas não foram identificados atos de gestão que lhe pudessem ser atribuídos com relação ao Pronac 04-3638 e, muito menos, indícios de que tenha concorrido para as práticas delituosas praticadas pelos demais integrantes da Amazon Books & Arts Ltda., razão pela qual acolho os fundamentos apresentados pela SecexTCE e sua proposta de exclusão da Sra. Assumpta Patte Guertas do rol de responsáveis.
11.	Quanto à Sra. Tânia Regina Guertas, extrai-se de suas alegações de defesa, em síntese, que: a) contextualização genérica para afirmar que são indevidas as imputações de falhas graves de gestão e de fraudes praticadas pelo Grupo Bellini Cultural; b) esta TCE deve ser arquivada, uma vez que a notificação administrativa ocorreu mais de dez anos depois da ocorrência dos fatos apurados nestes autos; c) prescrição da pretensão punitiva deste Tribunal; e d) os documentos constantes dos autos são suficientes para demonstrar a efetiva realização do projeto em questão.
12.	A respeito da contextualização apresentada pela Sra. Tânia Regina Guertas, como bem ressaltou a SecexTCE, trata-se de argumentos genéricos, subjetivos e desprovidos de qualquer menção a fatos que possam ampará-los objetivamente, de modo que não são capazes de alterar as conclusões apresentadas pelo tomador de contas especial.
12.	No que diz respeito à prescrição quinquenal das pretensões punitiva e ressarcitória, ante a aprovação, na Sessão do dia 19/10/2022, da Resolução-TCU 344/2022, analisarei as prescrições em referência à luz do novo normativo.
10.	Assim, seguindo o disposto nos arts. 4º e 5º do referido regulamento, observo que o termo inicial do prazo prescricional deveria corresponder à data de esgotamento do prazo para apresentação da prestação de contas, 1º/3/2005 (Peça 12, p. 56 a 58) e consideradas causas interruptivas, os seguintes eventos:
a) em 1/10/2013Relatório de Execução 81/2013-G2/SEFIC-MinC, onde a Força-Tarefa de Prestação de Contas do MinC, à época, concluiu que o objeto e os objetivos do Pronac 03-1562 não foram atingidos, sugerindo, dessa forma, a reprovação quanto aos aspectos técnicos (Peça 12, p. 125-127) ;
b) em 19/12/2013, Nota Técnica 1/2013- SEFIC/PASSIVO (Peça 10) ;
c) em 20/9/2016, Parecer Final 156/2016-G2/PASSIVO/SEFIC/MINC (Peça 12, p. 134-135) , onde a unidade técnica do órgão ministerial concluiu pela irregularidade da gestão e reprovação da prestação de contas final referente ao Pronac 03-1562, cujas conclusões ocasionaram a emissão da Portaria Sefic 607, de 3/10/2016, publicada na Seção 1 do Diário Oficial da União de 4/10/2016 (Peça 12, p. 138-139) ;
d) em 26/4/2017, instauração da Tomada de Contas Especial (Peça 16) ;
e) em 9/6/2017, Parecer 53/2017/CCONT/CGPOF/SPOA/SE, saneamento de questões processuais e fáticas (Peça 17) ;
f) em 8/9/2017 Parecer 81/2017/CCONT/CGPOF/SPOA/SE (Peça 19) ;
g) em 10/10/2017, Relatório de TCE 063/2017 (Peça 21) 
h) em 04/09/2018, Relatório de Auditoria 836/2018 (Peça 15) ;
i) em 5/9/2018, Certificado de Auditoria 836/2018 (Peça 15) ;
j) em 10/9/2018, Parecer Dirigente de Controle Interno 836/2018 (Peça 15) ;
k) em 4/10/2018, Pronunciamento Ministerial (Peça 24) ;
l) em 26/10/2018, instauração de TCE no TCU;
m) em 21/2/2019, instrução inicial e pronunciamento do corpo dirigente da unidade técnica (Peças 29 a 31) ;
n) em 21 e 23 /2/2109, citação dos responsáveis (Peças 32 a 36) , ciência em 21/3/2019, 25/3/2019 (Peças 37 a 41, 45 a 47) ; 
o) em 18/3/2020 e 19/3/2020, instrução de mérito (Peça 53) e pronunciamento da unidade técnica (Peças 54 e 55) ;
p) em 10/9/2020, Parecer do Ministério Público junto a este Tribunal (MPTCU) (Peça 56) ;
q) em 22/12/2021, Despacho do relator (Peça 58) ;
r) em 30/5/2022, nova manifestação do MPTCU (Peça 59) 
11.	Analisando a sequência de eventos processuais enumerados no item anterior, depreendo que transcorreu prazo superior a cinco anos entre a data de apresentação da prestação de contas, 1/3/2005 (Peça 12, p. 56 a 58) e o primeiro evento interruptivo consistente no Relatório de Execução 81/2013-G2/SEFIC-MinC, de 1/10/2013, da Força-Tarefa de Prestação de Contas do MinC (art. 1º da Resolução-TCU 344/2022) .
12.	Inegável, portanto, a ocorrência de prescrição das pretensões punitiva e de ressarcimento em relação às irregularidades tratadas nesta TCE, à luz do previsto no art. 2º da Resolução -TCU 344/2022, razão pela qual este processo deve ser arquivado em relação à Sra. Tânia Regina Guertas, assim como em relação à Amazon Books & Arts Eireli, a despeito da revelia da entidade.
13.	Outrossim, na linha dos pareceres precedentes, deve ser excluída do rol de responsáveis desta Tomada de Contas a Sra. Assumpta Patte Guertas, eis que dignas de acolhimento as alegações de defesa apresentadas por esta responsável, conforme pareceres precedentes.
	Ante o exposto, VOTO no sentido de que o Tribunal adote a deliberação que ora submeto à apreciação deste Colegiado.
TCU, Sala das Sessões, em 30 de maio de 2023.
AROLDO CEDRAZ 
Relator